臺灣新北地方法院板橋簡易庭民事簡易判決
111年度板簡字第435號
原      告  鄭楊月仙(即鄭進興之承受訴訟人)

            鄭建晟(即鄭進興之承受訴訟人)

兼前列原告
訴訟代理人  鄭建樁(即鄭進興之承受訴訟人)

原      告  鄭建祥(即鄭進興之承受訴訟人)

訴訟代理人  吳國輝律師(法律扶助)
原      告  鄭建華(即鄭進興之承受訴訟人)

被      告  陳鄭淑媛
上列當事人間請求返還不當得利等事件，於中華民國111年9月23
日言詞辯論終結，本院判決如下：
    主 文
原告之訴駁回。
訴訟費用由原告於被繼承人鄭進興之遺產範圍內連帶負擔。
    事實及理由
壹、程序事項:
    被繼承人鄭進興於民國110年12月17日起訴後，於訴訟中之1
    11年3月4日死亡，有卷附戶籍謄本可佐，後原告於111年4月
    28日、5月16具狀聲明由被繼承人鄭進興的繼承人即當事人
    欄所列原告承受訴訟，核與民事訴訟法第175條規定相符，
    應准許之。至被告雖亦係被繼承人鄭進興之繼承人，然其於
    本訴訟中立於被告之地位，毋庸承受訴訟，併予說明。
貳、實體事項:
一、原告主張:
㈠、原告鄭楊月仙、鄭建晟、鄭建樁、鄭建祥部分:被告陳鄭淑媛
    為被繼承人鄭進興與訴外人杜美惠之非婚生子（經被繼承人
    鄭進興認領），於109年7月6日，趁被繼承人鄭進興因病於
    三軍總醫院內湖總院住院治療時，「盜持」被繼承人鄭進興
    之存摺及印章，佯稱受被繼承人鄭進興委託至板信商業銀行
    華江分行（下稱板信銀行）盜領鄭進興帳戶：000000000000
    00內之存款新臺幣（下同）32萬5,000元（下稱本件款項）
    ，為此，爰依不當得利或侵權行為之法律關係，請求判決被
    告應返還原告325,000元，及自109年7月7日起至清償日止，
    按年息5％計算之利息。
㈡、原告鄭建華部分:被告提領被繼承人鄭進興的款項是依照被繼
    承人鄭進興的指示，我親眼所見(本院卷第169-170頁)。
二、被告抗辯:109年7月間，被繼承人鄭進興因病住院，為繳納
    醫療費用及看護費用，交付被繼承人鄭進興之身分證與被告
    ，並告知被繼承人鄭進興之存摺、印章放置何處及提款密碼
    等，委託被告代至板信銀行解除定期存款並提領本件款項，
    被告取得本件款項後，便將本件款項連同存摺、印章、原告
    之身分證返還被繼承人鄭進興，被繼承人鄭進興亦持本件款
    項繳納看護費用。
三、不爭執事項(本院卷第202頁):
㈠、本件訴訟係由被繼承人鄭進興於110年12月17日向被告提起訴
    訟，惟因被繼承人於111年3月4日死亡，故現在訴訟由承受
    訴訟人鄭楊月仙、鄭建祥、鄭建椿、鄭建晟、鄭建華承受原
    告的地位。
㈡、被告於109年7月6日有持被繼承人鄭進興的身分證件、印章，
    至板信商業銀行華江分行提領被繼承人鄭進興之本件款項。
四、兩造爭執事項(本院卷第202頁):
㈠、被告是否盜取被繼承人鄭進興的印章、存摺而領取本件款項
    ？
㈡、若有，被告的行為是否該當不當得利或侵權行為之要件？
五、本院之判斷如下:
㈠、無證據證明被告係盜取被繼承人鄭進興的印章、存摺而領取
    本件款項:
１、按當事人主張有利於己之事實者，就其事實有舉證之責任，
    民事訴訟法第277條前段定有明文。次按民事訴訟如係由原
    告主張權利者，應先由原告負舉證之責，若原告先不能舉證
    ，以證實自己主張之事實為真實，則被告就其抗辯之事實即
    令不能舉證，或其所舉證據尚有疵累，亦應駁回原告之請求
    （最高法院100年度台上字第415號民事判決意旨參照）。次
    按印章由本人或有權使用人使用為常態，被人盜用為變態，
    如主張印章被盜用應負舉證責任。
２、原告鄭建華以書狀、言詞陳稱:關於本件款項，是我爸爸即被
    繼承人鄭進興自己的意思要提領的，是被繼承人鄭進興授權
    被告辦理，本件款項也交付給被繼承人鄭進興等語(本院卷
    第115、170、203頁)。而原告鄭楊月仙、鄭建晟、鄭建樁、
    鄭建祥所主張之盜用、盜領乙節，僅係以自身主觀臆測，認
    為依照被繼承人鄭進興的習慣，提領本件款項並不合理，但
    對於應盡之舉證責任，全然未提出任何證據以實其說，僅陳
    稱本件諸多事項應該由被告負舉證責任(例如本院卷第191-1
    98頁原告鄭建祥之書狀所載)，顯係曲解法律規定，基此，
    本院難以認定渠等主張為真實。
㈡、無證據證明被告的行為該當侵權行為或不當得利之要件:
１、侵權行為部分:
⑴、按因故意或過失，不法侵害他人之權利者，負損害賠償責任
    。故意以背於善良風俗之方法，加損害於他人者亦同，民法
    第184條第1項定有明文。依此規定，侵權行為之成立，須行
    為人因故意過失不法侵害他人權利，或故意以背於善良風俗
    之方法，加損害於他人。亦即行為人須具備歸責性、違法性
    ，並不法行為與損害間有因果關係，始能成立，且主張侵權
    行為損害賠償請求權之人，對於侵權行為之成立要件應負舉
    證責任。
⑵、本件原告鄭建華陳稱被告提領被繼承人鄭進興的款項是依照
    被繼承人鄭進興的指示，且卷內也無詳實證據可以證明被告
    有何盜領、盜用本件款項之情事，既然被繼承人鄭進興或原
    告鄭楊月仙、鄭建晟、鄭建樁、鄭建祥未依法盡渠等之舉證
    責任來證明渠等所述為真實，則本院尚無從認定被告有何不
    法侵害他人權利之行為。
２、不當得利部分:
⑴、不當得利依其類型可區分為「給付型之不當得利」與「非給
    付型不當得利」，前者係基於受損人之給付而發生之不當得
    利，後者乃由於給付以外之行為（受損人、受益人、第三人
    之行為）或法律規定或事件所成立之不當得利。在「給付型
    之不當得利」固應由主張不當得利返還請求權人（受損人）
    ，就不當得利成立要件中之「無法律上之原因」負舉證責任
    ；惟在「非給付型之不當得利」中之「權益侵害之不當得利
    」，由於受益人之受益非由於受損人之給付行為而來，而係
    因受益人之侵害事實而受有利益，因此祇要受益人有侵害事
    實存在，該侵害行為即為「無法律上之原因」，受損人自不
    必再就不當得利之「無法律上之原因」負舉證責任，如受益
    人主張其有受益之「法律上之原因」，即應由其就此有利之
    事實負舉證責任。又「非給付型之不當得利」中之「權益侵
    害之不當得利」，凡因侵害取得本應歸屬於他人權益內容而
    受利益，致他人受損害，欠缺正當性，亦即以侵害行為取得
    應歸屬他人權益內容之利益，而從法秩權益歸屬之價值判斷
    上不具保有利益之正當性者，即應構成「無法律上之原因」
    而成立不當得利。次按侵害歸屬他人權益之行為，本身即為
    無法律上之原因，主張依此類型之不當得利請求返還利益者
    （即受損人），固無庸就不當得利成立要件中之無法律上之
    原因舉證證明，惟仍須先舉證受益人取得利益，係基於受益
    人之「侵害行為」而來，必待受損人舉證後，受益人始須就
    其有受利益之法律上原因，負舉證責任，方符舉證責任分配
    之原則。
⑵、本件依照被繼承人鄭進興起訴狀之主張，係認被告盜用被繼
    承人鄭進興之證件、印章而盜領本件款項(本院卷第11-17頁
    )，依其所主張之內容，屬「權益侵害之不當得利」，則原
    告鄭楊月仙、鄭建祥、鄭建椿、鄭建晟應該舉證被告確實受
    有利益，且被告取得該利益，係基於「侵害行為」而來。
⑶、被告堅詞否認其有侵害行為，並以前詞置辯，且其所辯與原
    告鄭建華所陳稱之內容(如前所述)大致相符，堪認被告所辯
    ，並非無稽，則被告是否確實受有本件款項之利益，仍待原
    告鄭楊月仙、鄭建祥、鄭建椿、鄭建晟提出足夠的證據以供
    佐證，本院不宜率予認定被告確實受有本件款項之利益。再
    者，依前揭說明所述，原告鄭楊月仙、鄭建祥、鄭建椿、鄭
    建晟尚須要舉證被告受有利益係基於被告的「侵害行為」而
    來，然原告鄭楊月仙、鄭建祥、鄭建椿、鄭建晟對於被告有
    何侵害行為，多係臆測，並無任何證據來佐證被告有何盜用
    、盜領之侵害行為，原告鄭楊月仙、鄭建祥、鄭建椿、鄭建
    晟既然未盡其舉證責任來證實自己主張之事實為真實，本院
    無從認定渠等所述為真實，而率認被告確實有不當得利之情
    事。
六、綜上所述，本件被繼承人鄭進興起訴主張(並由原告承受訴
    訟)被告應依民法侵權行為、不當得利之規定，給付32萬5,0
    00元及利息，為無理由，應予駁回。
七、本件判決基礎已臻明確，兩造其餘攻擊防禦方法及舉證，於
    判決結果無影響，毋庸一一論列，附此敘明。
八、據上論結，原告之訴為無理由，依民事訴訟法第78條，判決
    如主文。
中　　華　　民　　國　　111 　年　　10　　月　　11　　日
    　　　　　　　　　　　臺灣新北地方法院板橋簡易庭
                              法  官  沈易
以上正本係照原本作成。
如不服本判決，應於送達後20日內，向本庭（新北市○○區○○
路○段00巷0號）提出上訴狀並表明上訴理由，如於本判決宣示
後送達前提起上訴者，應於判決送達後20日內補提上訴理由書（
須附繕本）。如委任律師提起上訴者，應一併繳納上訴審裁判費
。
中　　華　　民　　國　　111 　年　　10　　月　　11　　日
                              書記官  劉美蘭